【裁判字號】    97,交聲,3259
【裁判日期】    971208
【裁判案由】    聲明異議
【裁判全文】
臺灣臺中地方法院交通事件裁定  97年度交聲字第3259號
原處分機關  交通部公路總局中區監理所臺中市監理站
異  議  人
即受處分人  甲○○
上列受處分人因違反道路交通管理處罰條例案件，對於交通部公
路總局中區監理所臺中市監理站民國97年11月14日所為之處分（
裁監稽違字第裁61－GD0000000號裁決書），聲明異議，本院裁
定如下：
    主    文
原處分關於罰鍰新臺幣肆萬伍仟元部分撤銷。
前項撤銷部分，不罰。
    理    由
一、原處分機關略以：受處分人甲○○於民國96年8月17日1時17
    分許，駕駛車牌號碼AOK－143號重型機車，行經臺中市○○
    路與美村路口時，因「酒後駕車，經酒測器測試值0.95mg／
    L」違規，經臺中市警察局第一分局員警依違反道路交通管
    理處罰條例第35條第1項第1款當場舉發，原處分機關於96年
    10月11日以裁監稽違字第裁61-GD0000000號裁決書，裁處其
    罰鍰新臺幣（下同）4萬5000元，並吊扣駕駛執照12個月，
    逾期則依裁決書處罰主文規定裁處等語，惟受處分人不服聲
    明異議，經本院於96年11月26日以96年度交聲字第1160號裁
    定原處分關於罰鍰新臺幣4萬5千元部分撤銷，其餘異議駁回
    ，而於96年12月19日確定，爰依法院上開裁定，撤銷96年10
    月11日製開之上開裁決書，嗣本案緩起訴處分期滿確定後，
    始依法裁決，該站遂於97年9月6日緩起訴期滿後，於97年11
    月14日復以裁監稽違字第裁61-GD0000000號裁決書，裁處其
    罰鍰4萬5千元，並吊扣駕駛執照12個月，施以道安講習，機
    車駕駛執照已於96年10月11日，執行吊扣駕駛執照12個月等
    語。
二、受處分人異議意旨略以：異議人即受處分人甲○○酒駕違規
    案，業經緩起訴處分確定，其已向國庫繳納3萬元，基於「
    一事不兩罰」之規定，爰請撤銷裁決書罰鍰4萬5千元之處分
    等語。
三、按汽車駕駛人，駕駛汽車經測試檢定有酒精濃度超過規定標
    準之情形者，處新臺幣1萬5千元以上6萬元以下罰鍰，並當
    場移置保管該汽車及吊扣其駕駛執照1年，道路交通管理處
    罰條例第35條第1項第1款定有明文。惟行政罰法第26條第1
    項規定：「一行為同時觸犯刑事法律及違反行政法上義務規
    定者，依刑事法律處罰之。但其行為應處以其他種類行政罰
    或得沒入之物而未經法院宣告沒收者，亦得裁處之。」此乃
    一行為同時造成刑罰法律與行政秩序罰規定發生競合適用之
    關係時，基於「一事不二罰」之法理，經由立法程序確立應
    以刑罰優先為原則，避免行為人承受過度且重複之處罰。此
    觀該條立法理由明確揭示：「一行為同時觸犯刑事法律及違
    反行政法上義務規定時，由於刑罰與行政罰同屬對不法行為
    之制裁，而刑罰之懲罰作用較強，故依刑事法律處罰，即足
    資警惕時，實無一事二罰再處行政罰之必要。且刑事法律處
    罰，由法院依法定程序為之，較符合正當法律程序，應予優
    先適用。但罰鍰以外之沒入或其他種類行政罰，因兼具維護
    公共秩序之作用，為達行政目的，行政機關仍得併予裁處，
    故為第一項但書規定。」其理益明。是以上揭行政罰法中刑
    事法律處罰優先且不再處以行政秩序罰之目的，既係因為行
    為人已接受刑罰而足資警惕，且已發生懲罰之作用，即無使
    行為人陷於雙重處罰之不利益，則關於刑事法律處罰之範圍
    自應採取實質認定，凡刑事實體法或程序法中所規定客觀上
    剝奪行為人生命、自由、財產權利，主觀上亦因制裁之嚴厲
    性、痛苦性，其強度足以造成心理強制而間接達成矯正教化
    目的之處遇手段，皆應納入其中，而不以形式上符合刑法第
    32條至第34條所定主刑及從刑種類者為限，始與法律規範之
    意旨相符。
四、經查：
(一)、受處分人甲○○於96年8月17日1時許，酒後騎乘車號AOK-14
    3號重型機車，在臺中市○區○○路與美村路口為警查獲，
    經測得其呼氣所含酒精成分為每公升0.95毫克等情，業據受
    處分人所自承，並有舉發違反道路交通管理事件通知單影本
    1份在卷可稽。而受處分人上開酒醉駕車行為，除構成道路
    交通管理處罰條例第35條第1項第1款之交通違規事由外，亦
    已合於刑法第185條之3服用酒類不能安全駕駛動力交通工具
    而駕駛罪之構成要件，臺灣臺中地方法院檢察署檢察官於斟
    酌受處分人之犯後態度及公共利益之維護後，認以緩起訴處
    分為適當，乃於96年8月18日以96年度速偵字第3988號為緩
    起訴處分確定，並於處分書中載明緩起訴期間為1年，受處
    分人應於收受緩起訴處分命令通知書之日起2月內，向國庫
    支付3萬元，而受處分人業於96年10月12日繳納現金3萬元至
    臺灣銀行臺中分行代理國庫臺中支庫，亦有臺灣臺中地方法
    院檢察署自行收納款項統一收據影本1份在卷可稽，復經本
    院調閱上開偵查案卷查明屬實。則受處分人上開違反刑事法
    律禁止規範之犯罪事實既已明確，僅因檢察官採取緩起訴處
    分之替代性刑事處遇手段，未將該案逕行起訴或聲請簡易判
    決處刑，致其後適用之刑事訴訟程序有所區別，且受處分人
    負有包括支付一定金額予檢察官指定機構在內之義務，其如
    未在上開指定期間內確實履行義務，或有下列情形：(1)於緩
    起訴期間內故意更犯有期徒刑以上刑之罪，經檢察官提起公
    訴者；(2)緩起訴前，因故意犯他罪，而在緩起訴期間內受有
    期徒刑以上刑之宣告者，依刑事訴訟法第253條之3第1項之
    規定，受處分人將遭受撤銷緩起訴處分之不利益。
(二)、受處分人已因上開緩起訴處分而剝奪其財產權，且上揭金錢
    給付義務亦具有強制性、懲罰性，雖不若易科罰金係以支付
    金錢作為自由刑之替代，惟經由緩起訴處分條件之履行，使
    其免於遭檢察官發動起訴程序，實質上仍具有替代刑罰之效
    果，廣義而言，應屬前揭所稱之「實質刑事法律處罰」，而
    有行政罰法第26條第1項「一事不二罰」規定之適用（臺灣
    高等法院臺中分院95年度交抗字第477號裁定同此結論，可
    資參照）。
五、又法務部95年5月25日法律字第0950700393號函雖謂：行政
    罰法第26條第2項所稱「不起訴處分」包括「緩起訴處分」
    在內云云，惟行政罰法第26條第2項乃例外得裁處行政秩序
    罰之補充規定，參諸該條文係將「不起訴處分」、「無罪」
    、「免訴」、「不受理」、「不付審理」等不能證明刑事被
    告犯罪或未曾使其實際接受刑罰之情形逐一臚列，顯然與該
    條第1項所指發生處罰競合之前提要件尚有未合，故有第2項
    仍依違反行政法上義務規定裁處之必要。本件緩起訴處分既
    非不能證明行為人之犯罪事實，且有支付一定金額之實質處
    罰，自與上開行政罰法第26條第2項列舉之不起訴處分等情
    形迥然有別，仍無從遽為比擬而為相同之處置。行政罰法第
    26條第2項既未將緩起訴處分列舉其中，本於「例外規定從
    嚴解釋」之法理及上揭說明，自不能將條文中「不起訴處分
    」之範圍，擴及於性質顯不相同之「緩起訴處分」，附此敘
    明。
六、綜上所述，原處分就受處分人違規酒後駕車之罰鍰4萬5千元
    部分，依行政罰法第26條第1項前段規定，即應依刑事法律
    處罰之，已無再依上開道路交通管理處罰條例第35條第1項
    第1款裁處行政罰鍰之餘地。復按違反行政法上義務之處罰
    ，以行為時之法律或自治條例有明文規定者為限，行政罰法
    第4條定有明文，本件受處分人經檢察官為緩起訴而命其支
    付國庫之金額為3萬元，雖低於最低罰鍰基準規定（於本件
    為4萬5千元），惟道路交通管理處罰條例第35條第8項係規
    定：「前項汽車駕駛人，經『裁判』確定處以罰金低於本條
    例第92條第3項所訂最低罰鍰基準規定者，應依本條例裁決
    繳納不足最低罰鍰之部分。」所規定仍應裁決繳納不足最低
    罰鍰部分之情形，應僅限於法院裁判處以罰金刑低於最低罰
    鍰基準規定之情形，依「處罰法定原則」之原理，尚難類推
    適用在緩起訴處分確定之情形。故受處分人據以聲明異議為
    有理由，原處分就此部分應予撤銷，另由本院為受處分人不
    罰之諭知。至於原處分關於吊扣駕駛執照12個月部分，則係
    預防將來再犯危險之管制罰，而有別於前揭針對已發生違規
    事實科處罰鍰之行政秩序罰，屬行政罰法第2條第1款、第26
    條第1項但書所稱之「其他種類行政罰」，原處分機關仍得
    依道路交通管理處罰條例第35條第1項第1款之規定併予裁處
    。另原處分關於施以道安講習部分，則係預防將來再犯危險
    之管制罰，而有別於前揭針對已發生違規事實科處罰鍰之行
    政秩序罰，屬行政罰法第2條第4款、第26條第1項但書所稱
    之「其他種類行政罰」，原處分機關仍得依道路交通管理處
    罰條例第24條第1項第2款之規定併予裁處。而原處分機關有
    關上開吊扣駕駛執照12個月、施以道安講習之處分，前經受
    處分人聲明異議，經本院於96年11月26日以96年度交聲字第
    1160號裁定異議駁回，而於96年12月19日確定，有本院中院
    彥刑忠交聲1160字第148701號交通事件執行通知單影本及函
    附之裁定影本附卷足憑，受處分人就此部分於本件亦未異議
    ，併此敘明。
七、據上論斷，應依道路交通管理處罰條例第87條第2項，道路
    交通案件處理辦法第20條，裁定如主文。
中    華    民    國    97    年    12    月    8     日
                      交通法庭    法  官  簡源希
上為正本係照原本作成。
如不服本裁定，應於送達後5日內，向本院提出抗告狀。
                                  書記官  黃雅青
中    華    民    國    97    年    12    月    8     日


司法院資訊處製作；財團法人民間司法改革基金會備份。
